臺灣高雄地方法院民事判決　九十三年重訴字第三號
　　原　　　告　乙○○
　　原　　　告　甲○○
　　原　　　告　丙○○
　　被　　　告　戊○
右當事人間損害賠償事件，原告於刑事訴訟程序（本院九十二年度重訴字第六五號）
，提起附帶民事訴訟（本院九十二年度附民字第三四四號），經刑事庭移送，本院於
民國九十三年八月九日言詞辯論終結，判決如左：
    主    文
被告應給付原告乙○○新台幣壹佰貳拾玖萬玖仟肆佰貳拾玖元，應給付原告甲○○新
台幣壹佰壹拾玖萬陸仟壹佰陸拾貳元，應給付原告丙○○新臺幣陸拾萬元，及均自民
國九十二年九月九日起至清償日止，按週年利率百分之五計算之利息。
原告其餘之訴駁回。
訴訟費用由被告負擔五分之一，餘由原告負擔。
本判決於原告乙○○以新台幣肆拾參萬元、原告甲○○以新台幣肆拾萬元，原告丙○○以新台幣貳拾萬元供擔保後，得假執行。
原告其餘假執行之聲請駁回。
    事實及理由
一、原告主張：緣原告乙○○、甲○○、丙○○為被害人莊世芳之父、母、子。緣被
    告戊○之兄長即訴外人蔡右民積欠鄰人即訴外人何振慶在住處所經營麵攤之酒菜
    錢遲遲未清償，何振慶心生不滿，於民國（下同）九十二年六月十四日二十三時
    四十分許，在其麵攤喝酒後，邀約同有醉意之麵攤顧客綽號「阿華」之莊世芳，
    二人分持何振慶所有之鋁棒一支至隔鄰蔡右民位於高雄市○鎮區○○里○○○路
    一０九號之一住處，欲找蔡右民理論，何振慶持鋁棒進入屋內後，隨即大聲叫罵
    ，莊世芳則係持另一支鋁棒立於屋外守候，是時蔡右民與其弟戊○均各自在房內
    休息，戊○同居女友陳雪色則在客廳看電視，陳雪色見蔡右民未予理會，乃叫戊○出來處理，戊○出房後即將何振慶手持之鋁棒搶下，並要拉何振慶返回麵攤，
    惟何振慶不肯，戊○因無力拉動何振慶，即手持該鋁棒欲去找何振慶之父親何有
    福，要何有福將何振慶帶走，戊○剛跨出門口時，立於一旁之莊世芳即持鋁棒欲
    打戊○，戊○見未相識且有醉意之莊世芳欲持鋁棒襲擊，乃隨手將之奪下，並繼
    續朝何振慶麵攤方向走去，而未再理會莊世芳，未幾，自後傳來莊世芳叫罵聲及
    朝戊○方向衝來之快步聲響，戊○明知莊世芳是時已有醉意，鋁棒又被其搶下，
    實無何對己攻擊之能力及事實，且知如以鋁棒重擊人之身體，客觀上有因遭重擊
    倒地頭部撞擊地面傷重而致死之能預見，竟仍基於傷害之犯意，於轉身時將左右
    手所持有之鋁棒各一支，合握於右手後，順勢朝莊世芳之身體（臉部）重擊一下
    ，莊世芳下頷遭此一重擊因之破裂出血，身體不支而失去平衡，向後仰倒，後顱
    部直接撞擊水泥地面，致後顱骨破裂、顱內出血，雖經送鄭綜合醫院救治，惟仍
    因血塊阻塞呼吸道、後顱骨破裂及顱內出血，而於到達醫院前之九十二年六月十
    五日零時五分傷重不治死亡。被告戊○前揭罪行經台灣高雄地方法院檢察署以九
    十二年度偵字第一二七七四號起訴，嗣經本院以傷害致死罪判處有期徒刑七年六
    月，復經被告上訴台灣高等法院高雄分院改判有期徒刑五年六月確定。爰依民法
    第一百八十四條、第一百九十二條及第一百九十四條之侵權行為之法律關係，請
    求被告賠償下述金額：(1)本件原告乙○○為被害人莊世芳之父親，莊世芳因被告
    前揭傷害行為因而顱骨破裂、顱內出血，經送鄭乃榮醫院急救，總計支出醫療費
    用為五千二百八十元，(2)又原告乙○○支出殯葬費用為十四萬七千三百四十一元
    。(3)被害人莊世芳為原告乙○○及甲○○之子，對於渠等有扶養義務，茲各請求
    扶養費用各為一百二十萬二千五百元。(3)原告乙○○、甲○○為被害人之父母，
    因加害人即被告之侵權行為，致其喪子，白髮人送黑髮人，原告丙○○為莊世芳
    之子，目前尚在服役中，頓失依靠不知何去何從，精神上受有重大痛苦，爰分別
    請求各五百萬元之精神上損害賠償。並聲明：(1)被告應給付原告乙○○、甲○○
    丙○○各新台幣陸佰參拾伍萬伍仟壹佰貳拾壹元、陸佰貳拾萬伍仟壹佰貳拾壹元
    、新臺幣伍佰萬元，及自起訴狀繕本送達翌日起至清償日止按年息百分之五計算
    之利息。(2)願供擔保以代釋明，請求宣告假執行。
二、被告則以：伊現無資力賠償等語資為抗辯。並聲明：(1)原告之訴駁回。(2)訴訟費
    用由原告負擔。
三、原告主張被告於右述時地持鋁棒傷害乙○○及甲○○之子、原告丙○○之父莊世
    芳致死之事實，為被告戊○所自認，並經本院判決有期徒刑七年六月，復經被告
    上訴台灣高等法院高雄分院改判有期徒刑五年六月確定，此有本院九十二年度重
    訴字第六五號、台灣高等法院高雄分院九十三年度上訴字第三○號刑事判決各乙
    份及戶籍謄本一份附卷可稽，堪信為真。原告乙○○、甲○○已分別受領犯罪被
    害補償金二十九萬一千三百二十七元及二十四萬六千八百八十九元，有台灣高雄
    地方法院檢察署九十二年度補審字第四六號犯罪被害人補償審議委員會決定書在
    卷可按，並經本院調閱該案卷宗審閱屬實，合先敘明。
四、按因故意或過失，不法侵害他人之權利者，負損害賠償責任；次按不法侵害他人
    致死者，對於支出醫療及增加生活上需要之費用或殯葬費之人，亦應負損害賠償
    責任。被害人對於第三人負有法定扶養義務者，加害人對於該第三人亦應負損害
    賠償責任；被害人之父母、子、女及配偶，雖非財產上之損害，亦得請求賠償相
    當之金額，民法第一百八十四條第一項、第一百九十二條第一項、第二項及第一
    百九十四條分別定有明文。原告乙○○、甲○○二人之子莊世芳遭被告傷害致死
    ，致其等精神上受有痛苦，乙○○因而支出醫療費用及殯葬費，又莊世芳對原告
    乙○○、甲○○二人負有法定扶養義務，依上開規定，被告自應對原告負賠償責
    任。被告雖抗辯無資力清償云云，惟此為原告損害賠償請求權之受償與否問題，
    無礙於前揭侵權行為損害賠償責任之成立，故被告所辯顯不可採。故茲就原告就
    請求之項目及金額，分敘本院之判斷如下：
  (一)醫療費用部分：原告乙○○支出醫療費用為五千二百八十元，業據其提出醫療費
    用收據一紙附卷可稽，復為被告所不爭執，自堪信為實在。
  (二)殯葬費部分：
    原告乙○○主張其為辦理喪葬事宜，共支出殯葬費十四萬七千三百四十一元，有
    「祥鶴禮儀股份有限公司葬儀社」包辦明細表及收據等件為證。惟按殯葬費係指
    收殮及埋葬費用而言，此等費用是否必要，應斟酌當地禮習俗及宗教上之儀式定
    之（最高法院八十四年度台上字第二七三一號判決參照）。本院審酌上開收據及
    明細表，認除紙厝二千元、水果七百六十六元、「幡仔頭、黑雨傘」四百八十八
    元，非屬收殮埋葬所必須，應予剔除外，其餘依莊世芳之身分、地位、經濟狀況
    ，均屬必要費用，經本院核算結果，合計為十四萬二千四百二十五元，是乙○○
    請求賠償上開額度之殯葬費，應予准許，其逾此金額之請求，非屬正當。
  (三)扶養費部分：
    按直系親屬相互間互負扶養之義務；夫妻互負扶養之義務；又受扶養權利者，以
    不能維持生活而無謀生能力者為限，前項無謀生能力之限制，於直系血親尊親屬
    不適用之；又因負擔扶養義務而不能維持自己生活者，免除其義務，民法第一千
    一百十四條、第一千一百十六條之一、第一千一百十七條、第一千一百十八條第
    一項分別定有明文。又直系血親尊親屬，如能以自己財產維持生活者，自無受扶
    養之權利，易言之，直系血親尊親屬受扶養之權利，仍應受不能維持生活之限制
    （最高法院八十六年台上字第三一七三號判決意旨參照）。經查，乙○○、甲○○分別係二十七年十一月十一日、二十七年十月二十四日出生，於本件事發時均
    為六十四歲，有成年之子女三人，有戶籍謄本可按，乙○○於九十一年間雖有薪
    資收入，然為數不多，其名下雖有不動產惟總值僅三十萬，而甲○○並無薪資收
    入，名下亦無任何財產，有財政部財稅資料中心財產及所得資料附於前開被害人
    補償法案件卷宗內可稽，又其等目前均無業，且年齡均已逾勞動基準法所定之退
    休年齡（五十五歲），是足認其等並無謀生能力，亦無財產維持生活，自有受扶
    養之權利，且得免除互負之扶養義務，而應由莊世芳及其餘二名成年之子女莊世
    全、丁○○各負擔三分之一之扶養責任。又依九十一年度臺灣地區簡易生命表，
    乙○○餘命尚有十五點八一年，甲○○餘命尚有十八點五八年，惟原告乙○○、
    甲○○均僅以十二年餘命請求，自屬有據，故本院以十二年餘命計算原告乙○○
    及甲○○之扶養費，而九十一年度我國平均每人民間消費支出為二十六萬三千七
    百二十五元，依霍夫曼計算法扣除中間利息後，乙○○、甲○○均得請求之扶養
    費為八十四萬三千零五十一元（其計算式為：[263725*9. 00000000〈此為應受
    扶養12年之霍夫曼係數〉]除以3〈受扶養人數〉=843051〈小數點以下四捨五入
    〉）。是乙○○及甲○○請求之扶養費，於上開金額之範圍內，為有理由，逾此
    範圍之請求，尚難准許。
  (四)精神慰撫金部分：
    本院審酌原告乙○○、甲○○晚年遽失其子，所受精神損害均鉅，原告丙○○為
    莊世芳之子，案發時甫成年頓失依靠，及被告小學畢業，名下無任何不動產或存
    款，平日擔任臨時工等情，以及兩造之收入、社會地位等一切情狀，認乙○○、
    甲○○及丙○○各請求精神慰撫金六十萬元範圍內，均屬允當，應予准許。綜上
    所述，乙○○因本件事故可請求之金額為一百五十九萬零七百五十六元（即5280
    +142425+843051+600000=0000000），甲○○可請求之金額則為一百四十四萬三
    千零五十一元（即843051 +600,000=0000000），另丙○○可請求之金額為六十
    萬元，至於逾上開金額範圍之請求，並無理由，應予駁回。
五、末按，國家於支付犯罪被害賠償補償金後，於補償金額範圍內，對犯罪行為人或
    依法應負賠償責任之人有求償權，犯罪被害人保護法第十二條第一項定有明文。
    又該項請求權係緣於犯罪被害人補償金受領人之損害賠償請求權，核其法律性質
    係屬「債權之法定移轉」，即被害人或其遺屬自國家獲得補償後，其對第三人之
    損害賠償請求權即依法移轉予國家，且被害人或其遺屬對加害人之損害賠償請求
    權，對於國家向被害人或其家屬為補償之同時，不待被害人或其遺屬另為債權讓
    與之意思表示，即法定轉移予國家，是被害人或遺屬如已獲給付犯罪被害補償金
    ，於對加害人求償時，即應扣除該補償金數額。原告乙○○、甲○○已分別受領
    犯罪被害補償金二十九萬一千三百二十七元、二十四萬六千八百八十九元，有台
    灣高雄地方法院檢察署九十二年度補審字第四六號犯罪被害人補償審議委員會決
    定書在卷可按，是其等向被告請求之賠償金額，自應扣除上述給付，依此計算結
    果，本件乙○○得請求賠償之金額為一百二十九萬九千四百二十九元（即
    0000000-000000=0000000），甲○○得請求賠償之金額為一百一十九萬六千一百
    六十二元（即0000000-000000=0000000）。
六、從而，原告依侵權行為法律關係，乙○○請求被告給付一百二十九萬九千四百二
    十九元，甲○○請求一百一十九萬六千一百六十二元，原告丙○○請求六十萬元
    ，及均自九十二年九月八日（即起訴狀繕本送達翌日）起至清償日止，按週年利
    率百分之五計算之利息，洵屬有據，應予准許。至其等逾此範圍之請求，非屬正
    當，應予駁回。
七、原告陳明願供擔保請准宣告假執行，就上開准許部分，核無不合，爰酌定相當擔
    保金額准許之。至於原告敗訴部分，其假執行之聲請已失所依附，應一併駁回。
八、結論：本件原告之訴為一部有理由，一部無理由，依民事訴訟法第八十五條第一
    項前段、第七十九條、第三百九十條第二項，判決如主文。
中　　　華　　　民　　　國　　九十三　　年　　　八　　　月　　 十六 　　日
                              臺灣高雄地方法院民事第五庭
~B法　　　官　郭慧珊
正本係照原本作成。
如不服本判決，應於送達後廿日內，向本院提出上訴狀並表明上訴理由，如於本判決
宣示後送達前提起上訴者，應於判決送達後十日內補提上訴理由書（須附繕本）。
中　　　華　　　民　　　國　　九十三　　年　　　八　　　月　　 十六 　　日
~B法院書記官　董明惠
